臺灣高等法院臺中分院民事判決
110年度家再易字第3號
再審原告   徐萩棋
再審被告   江奕榮

上列當事人間請求夫妻剩餘財產分配事件，再審原告對於中華民
國110年10月27日本院109年度家上字第150號確定判決提起再審
，本院判決如下：
    主  文
再審之訴駁回。
再審訴訟費用由再審原告負擔。
    事實及理由
一、按再審之訴，應於30日之不變期間內提起。前項期間自判決
    確定時起算，判決於送達前確定者，自送達時起算；其再審
    之理由發生或知悉在後者，均自知悉時起算。但自判決確定
    後已逾5年者，不得提起，民事訴訟法第500條第1、2項定有
    明文。再審原告自承於民國110年11月1日收受本院109年度
    家上字第150號確定判決（下稱原確定判決），並於110年11
    月22日提起本件再審之訴，有本院收狀章在卷可稽（見本院
    卷第3頁），未逾30日不變期間，再審原告提起本件再審之
    訴，自屬合法，合先敘明。
二、本件再審原告主張略以：
  ㈠原確定判決有民事訴訟法第496條笫1項第1款規定適用法規顯
    有錯誤之再審事由：
　⑴再審原告之消極債務認定部分：
　　原確定判決就再審原告提出向父親０００借貸房屋頭期款新臺
    幣（下同）30萬元、每月借款2萬元，及積欠母親００００托育
    費用等消極債務，均認不成立，惟０００、００００業已作證，原
    確定判決違反證據法則而推測該等債務不存在，已背離經驗
    法則，屬消極不適用法規，乃適用法規顯有錯誤。
　⑵民法第1030條之1規定適用部分：
　①原確定判決審酌再審被告對婚姻之貢獻度，認得以請求受分
    配百分之二十九，再審被告雖主張於106年9月前按月支付家
    庭生活費1萬元，惟依內政部主計處統計資料，再審被告每
    月應分擔支付未成年子女扶養費2萬3167元，詎再審被告每
    月僅支付1萬元，家用不足之處均由再審原告以薪資及向父
    親借貸2萬元支付，且積欠母親之托育費用均未清償。再審
    被告於106年9月前按月支付1萬元，於106年10月至107年8月
    17日離婚日止均未支付家庭生活費用，則再審被告就家庭及
    婚姻未盡扶養照料義務，原確定判決認再審原告對婚姻家庭
    具有貢獻，顯違背經驗法則；原確定判決未詳細核算家庭生
    活開銷、經濟來源及收入，自有調查未盡，未符合民法第10
    30條之1第3項規定，有適用法規顯有錯誤等情。
　②再審被告於兩造婚姻期間強迫再審原告為性行為、經常辱罵
    再審原告、多次損毀物品，並誣指再審原告與父親不倫，及
    再審被告不務正業、半夜酗酒等行為，再審被告對婚姻破綻
    應負主要責任，對於婚姻及感情毫無貢獻，原確定判決理由
    嚴重牴觸民法第1030條之1第3項規定之立法意旨，是有適用
    法規顯有錯誤。
　⑶再審原告代墊扶養費部分：
　①原確定判決推測兩造簽立協議書，有免除再審被告不當得利
    債務之意，並再審原告未能證明自107年4月起代墊扶養費等
    節，惟再審被告自106年10月後未依協議書約定共同負擔房
    貸，亦未支付未成年子女扶養費用，如無再審原告支付家庭
    生活費用，即無法維持家庭生活，則原確定判決認再審原告
    未為代墊扶養費之舉證故不予認定，顯違反經驗及論理法則
    ，且原確定判決就適用契約之解釋，顯已違反民法第98條規
    定。
　②依最高法院判決意旨，依民法1030條之1計算夫妻剩餘財產分
    配後，夫妻間債權債務並未消滅，債權人自得以該債權與其
    所負夫妻剩餘財產分配債務互為抵銷。而再審原告對再審被
    告有代墊扶養費之積極債權可為抵銷，原確定判決未為抵銷
    之判決，顯有適用法規錯誤。
  ㈡原確定判決應為再審原告有利裁判之主張及證據：
　　原確定判決未將再審原告下列消極債務計入：⑴向父親借貸
    購屋頭款30萬元，⑵每月向父親借貸2萬元，共392萬元，⑶積
    欠母親之托育費用153萬元，故再審原告之消極債務共有593
    萬7662元。再審原告之積極財產為618萬5900元，扣除消極
    債務593萬7662元，兩造財產差額為24萬8238元，再審被告
    得受分配12萬4119元，又再審原告得以抵銷之代墊扶養費為
    93萬6000元，抵銷後再審原告自得反請求81萬1881元。退萬
    步言，縱未成年子女以每人每月生活費8000元計算，自106
    年10月1日至107年7月31日止，再審原告代墊扶養費為16萬
    元，非如原確定判決計算之6萬1000元。原審之委任律師未
    詳實計算而任意認諾，侵害再審原告之權益甚鉅，原確定判
    決事實明顯錯誤，再審原告自得依法撤銷該認諾之事實等語
    。
  ㈢為此依民事訴訟法第496條第1項第1款規定，對該原確定判決
    提起再審之訴等情，求為判決：⑴原確定判決廢棄。⑵再審被
    告之訴駁回。（見本院卷第3頁）
三、再審被告答辯略以：
　㈠再審原告固主張原確定判決有消極不適用法規之情，然所提
    理由均屬事實認定範疇，並未對原確定判決具再審理由有任
    何具體主張。
  ㈡又再審原告主張原確定判決對再審原告有向０００借款及積欠００
    ０托育費之消極債務不予認定，適用法規顯有錯誤等語，均
    係對於原確定判決依據自由心證所為判決之指摘，並非針對
    原確定判決有何適用法規顯有何錯誤之主張，況此部分亦經
    原確定判決就證人０００、０００該部分證詞不可採，於判決理由
    論述明確，是再審原告就原確定判決基於自由心證所為事實
    認定主張原確定判決適用法規顯有錯誤，顯不足採。
　㈢另再審原告主張兩造所簽立之協議書，並無免除代墊扶養費
    之意思，原確定判決違反經驗法則及論理法則而為判決云云
    。然再審被告如於協議書前未曾支付扶養費用，再審原告及
    ０００豈會同意簽立系爭協議書，且再審原告並未舉證證明有
    代墊扶養費之證據，自難認再審原告有代墊扶養費之事實，
    此為原確定判決綜合調查證據結果，依經驗法則及論理法則
    所為判斷，並經原確定判決理由詳細說明，再審原告主張原
    確定判決基於臆測所為判決，而背於經驗法則及論理法則等
    語，並無理由。
　㈣再審原告復主張原確定判決未對兩造衡平考量為合理酌定剩
    餘財產分配等語。然原確定判決依據兩造對於子女照顧養育
    、家庭付出、雙方經濟能力等因素綜合判斷再審被告確實對
    於家務、教養子女、婚姻共同生活貢獻度較低，調整再審被
    告之剩餘財產差額分配比例為百分之二十九，並無適用法規
    顯有錯誤之問題，再審原告此部分指摘原確定判決有民事訴
    訟法第496條第1項第1款之再審事由，並無足採。又再審原
    告誣指再審被告干擾再審原告之暴力、性侵害，及指摘再審
    被告人格偏激、被害妄想等，並無合理根據等語，資為抗辯
    。於本院答辯聲明求為判決：如主文所示。
四、按有適用法規顯有錯誤者，得以再審之訴對於確定終局判決
    聲明不服，民事訴訟法第496條第1項第1款定有明文。又民
    事訴訟法第496條第1項第1款所謂適用法規顯有錯誤，係指
    確定判決所適用之法規，顯然不合於法律規定，或與司法院
    現尚有效及大法官會議之解釋，或本院尚有效之判例，顯然
    違反者而言，並不包括漏未斟酌證據、認定事實錯誤、取捨
    證據失當、判決不備理由及在學說上諸說併存致發生法律上
    見解歧異等情形在內（最高法院60年台再字第170號、63年
    台上字第880號裁判意旨參照）。次按事實審取捨證據、認
    定事實容有不當，及判決不備理由之情形，當事人僅得據為
    上訴理由，尚難以此指為合於民事訴訟法第496條第1項第1
    款所謂適用法規顯有錯誤之再審原因（最高法院72年度台再
    字第125號裁判意旨參照）。又解釋意思表示原屬事實審法
    院之職權，原確定判決不過就事實審法院所確定之事實為法
    律上之判斷，事實審法院解釋意思表示，縱有不當，亦不生
    適用法規顯有錯誤問題（最高法院64年台再字第140號裁判
    意旨參照）。經查：
　㈠本件再審原告主張：再審原告向父親０００借貸房屋頭期款30萬
    元，及每月借款2萬元，另積欠母親０００托育費用等消極債務
    ，惟原確定判決卻認定再審原告上開借款及托育費用債務均
    不存在，背離經驗法則而消極不適用法規，自有適用法規錯
    誤律之違誤等語，因而認有「適用法規顯有錯誤」之再審事
    由。惟查，本院前審程序係依據雙方當事人之主張、提出之
    證據，於調查、辯論後依職權所為裁量之結果，應屬於事實
    審取捨證據、認定事實之範圍，且本院原確定判決並於事實
    及理由欄貳、四、㈡、3、4詳細敘明認定之理由（見原判決
    第5頁至第6頁），此項職權之行使，並無違法不當之處，即
    與適用法規是否錯誤有別，再審原告持上開主張為再審理由
    ，實不足採。
　㈡再審原告復主張再審被告僅至106年9月前曾就未成年子女扶
    養費用每月僅支付1萬元，其餘均係再審原告以薪資及向再
    審原告之父借貸2萬元以支付，並積欠再審原告之母托育費
    用，且自106年10月後至兩造107年8月17日離婚時止，再審
    被告均未支付家庭生活費用，又再審被告不務正業，半夜酗
    酒，於兩造婚姻存續期間強迫再審原告為性行為、經常辱罵
    再審原告及毀損物品，並誣指再審原告與父親不倫等行為，
    對婚姻及感情無貢獻，對兩造婚姻破綻應負主要責任，原確
    定判決仍認再審被告對於婚姻具有貢獻，違反經驗法則，且
    未詳細核算家庭生活開銷，違反民法第1030條之1第3項規定
    ，適用法規顯有錯誤之再審事由云云。然查，本院前審程序
    依據雙方當事人之主張、提出之證據，並參酌臺灣臺中地方
    法院（下稱臺中地院）107年度家親聲字第749號事件囑託家
    事調查官調查結果，及兩造對於家庭經濟付出情形，共同及
    分居時間久暫，婚姻存續期間家事勞動、子女照顧養育，對
    於家庭付出協力狀況，婚後財產取得時間及兩造經濟能力等
    因素，於調查、辯論後依職權所為裁量之結果，此亦屬於事
    實審取捨證據、認定事實之範圍，此亦經本院原確定判決於
    事實及理由欄貳、四、㈣、㈤詳予敘明認定之理由（見原確定
    判決第6頁至第9頁），此項職權之行使，並無違法不當之處
    ，仍與適用法規是否錯誤有別，再審原告持上開主張為再審
    理由，亦無足採。
　㈢另再審原告主張原確定判決推測兩造所簽立之協議書，有免
    除再審被告不當得利債務之意，違反經驗法則及論理法則，
    並所為契約解釋違反民法第98條，且認再審原告未舉證證明
    自107年4月起有代墊扶養費用，而未就再審原告之代墊扶養
    費用部分為抵銷之判決，適用法規顯有錯誤云云。惟查，本
    院前審經調查就兩造所不爭執之協議書內容，並依該協議書
    係記載於原法院家事調解通知書背面等情狀後，認再審原告
    以系爭協議書免除再審被告應給付再審原告自94年2月27日
    起至107年3月止所代墊未成年子女扶養費之不當得利債務，
    此為原確定判決法院所為解釋意思表示之職權認定，縱有不
    當，亦不生適用法規顯有錯誤問題；又原確定判決係認再審
    被告未舉證證明自107年4月6日起有給付未成年子女扶養費
    ，並非謂再審原告未舉證證明其有代墊未成年子女扶養費，
    再審原告此部分主張應屬有誤，且此據原確定判決事實及理
    由欄貳、四、㈥、2、3論述明確（見原確定判決第10頁），
    亦無違法不當之處，仍與適用法規是否錯誤有別，再審原告
    此部分主張有再審理由云云，亦無足採。
　㈣再審原告雖主張其委任之訴訟代理人未詳實計算而任意認諾
    再審原告所代墊之扶養費，原確定判決事實錯誤，再審原告
    得撤銷該認諾之事實云云。然本院前審法院係參酌臺中地院
    107年度家親聲字第749號裁定再審原告應支付未成年子女扶
    養費用每人每月各8000元，並審酌兩造收入，國人每人每月
    消費支出、臺中市最低生活費等統計數據，並審酌未成年子
    女所需之學費、餐費、交通費、衣著費及其他基本娛樂支出
    等一切事項，認定再審原告所代墊部分應以再審被告所需支
    付未成年子女扶養費用以每人每月8000元計算，並據以認定
    再審原告所得請求抵銷之代墊未成年子女扶養費用債權為60
    萬5000元，此係原確定判決法院於調查、辯論後依職權所為
    裁量之結果，亦屬於事實審取捨證據、認定事實之範圍，且
    經本院原確定判決於事實及理由欄貳、四、㈥、3、4詳予敘
    明所認定之理由（見原確定判決第10頁），難謂有何違反民
    事訴訟法第496條第1項第1款之適用法規顯然錯誤之再審事
    由。再審原告執此主張，容有誤會，亦不能認有再審之理由
    。
五、綜上所述，本件再審原告主張原確定判決有民事訴訟法第49
    6條第1項第1款之適用法規顯有錯誤之再審理由，為顯無理
    由。從而，其提起本件再審之訴，為無理由，應予駁回。
六、本件再審之訴，顯無再審理由，爰不經言詞辯論，逕以判決
    駁回之。
七、據上論結，本件再審之訴為無理由，依民事訴訟法第502條
    第2項、第78條，判決如主文。　　
中    華    民    國   110    年    12     月    29   日
　　　　　　　　  家事法庭    審判長法　官  楊熾光
　　　　　　　　　　　　　　　　    法　官  郭玄義
　　　　　　　　　　　　　　　　    法　官  戴博誠
正本係照原本作成。
不得上訴。
　　　　　　　　　　　　　　　　    書記官  江玉萍　
　
中    華    民    國   110    年    12     月    29   日